最高法院民事判決　　　　　　九十一年度台上字第一七七二號
　　上　訴　人　甲○○
　　訴訟代理人　張菊芳律師
　　被 上訴 人　乙○○
右當事人間請求離婚等事件，上訴人對於中華民國八十九年十二
月二十六日台灣高等法院第二審判決（八十九年度家上字第二七
五號），提起上訴，本院判決如左：
    主  文
原判決關於駁回上訴人請求被上訴人給付兩造所生子女陳○○、
陳○○自原審言詞辯論終結日（即民國八十九年十二月十二日）
之翌日起至該二子女成年之日止之扶養費之反訴及追加之反訴暨
各該訴訟費用部分均廢棄，發回台灣高等法院。
    理  由
本件上訴人於第一審提起反訴主張：兩造於民國七十年十二月二
十九日結婚，於七十二年四月四日生子陳○○，七十四年六月十
四日生女陳○○。被上訴人卻自八十六年起，與其同事吳○○發
生婚外情，進而於八十七年三月二十八日自行遷離與伊設於台北
縣○○市○○路○○○巷○○弄○號一樓之共同住所，迄今未回
，復未支付分文家庭生活費用，構成惡意遺棄，且在繼續狀態中
。又被上訴人為圖逼迫伊與其無條件離婚，竟先後提出刑事告訴
，誣稱伊背信、偽造文書、傷害，並提起本件離婚本訴，兩造誠
摯相愛基礎已頹，無法再營美滿幸福之家庭生活。被上訴人之上
開行為已構成難以維持婚姻之重大事由，依民法第一千零五十二
條第一項第五款及第二項規定，伊可訴請離婚；並依民法第一千
零五十五條第一項規定，請求法院將兩造所生未成年子女交由伊
監護較為適當；又台北縣○○市○○街○○巷○○○號一樓房屋
（下稱系爭房屋），係伊於七十八年間取得，並登記於伊名下，
屬於伊之原有財產，惟該房屋之所有權狀卻為被上訴人持有中，
依民法第一千零五十八條規定，伊得請求被上訴人返還該房屋之
所有權狀等情，求為(一)、准伊與被上訴人離婚；(二)、兩造所生未
成年子陳○○、女陳○○其權利義務之行使由伊任之；(三)、被上
訴人應給付自其離家之日即八十七年三月二十八日起，至陳○○
及陳○○成年之日止，每人每月扶養費用各新台幣（下同）一萬
元，分期給付遲誤一期履行者，其後之期間視為到期；(四)、被上
訴人應將上開房屋所有權狀返還與伊之判決。嗣於原審又主張系
爭房屋除專有部分（即台北縣○○市○○街○○巷○○○號一樓
）本身有一張所有權狀外，共用部分另編定門牌號碼為○○市○
○街○○巷○號地下層，另外獨立發給所有權狀，且該房屋基地
分別坐落○○市○○段○○○段○○○○○○○○○○號、第○
一八三之一五四三號及第○一八三之一五四四號土地，並各按應
有部分發給三張所有權狀，而上述所有權狀現均為被上訴人持有
保管中等情，爰追加求為命被上訴人應再返還該四張所有權狀與
伊之判決。（被上訴人本訴請求離婚部分，經第一審為其敗訴判
決後，未據聲明上訴，已告確定。又反訴部分，上開原來之四項
請求，第一審均予准許，惟被上訴人上訴後，原審就返還系爭房
屋所有權狀及就命給付子女扶養費超過六十四萬九千零三十二元
部分廢棄，改判駁回上訴人此部分之反訴，駁回被上訴人其餘上
訴，並駁回上訴人追加之反訴。上訴人於第一審之反訴，另請求
被上訴人給付損害金一百萬元，及被上訴人應將台北縣○○市○
○路○○○號六樓房屋遷讓返還部分，第一審准上訴人五十萬元
及遷讓房屋之請求，駁回上訴人其餘五十萬元之請求，上訴人未
上訴，該部分已確定，被上訴人就此二項不利部分上訴後，原審
就遷讓房屋部分予以廢棄，改判駁回上訴人此部分請求，並駁回
被上訴人其餘五十萬元之上訴。茲上訴人僅就原審其請求被上訴
人給付子女扶養費及返還地下層建物與土地所有權狀四張敗訴部
分上訴，其餘部分兩造均未聲明不服。）被上訴人則以：伊並無
外遇，證人黃○○、蔣○○之證詞不實，上訴人所提出之錄音帶
及錄影帶均係剪接而成，且照片所攝當日係其為託吳○○代繳管
理費，乃帶吳○○去與管理員認識，且係因上訴人自行換鎖，致
其有家歸不得。又上訴人迷戀其同事林○○，遷怒伊及小孩，唆
使其弟蔣○○對伊提出偽造文書及業務侵占刑事告訴，致兩造婚
姻破裂。是兩造婚姻難以維持全係可歸責於上訴人之事由所致，
上訴人不得依民法第一千零五十二條第二項規定請求離婚等語，
資為抗辯。
原審將第一審就命被上訴人給付子女扶養費超過六十四萬九千零
三十二元部分廢棄，改判駁回上訴人此部分在第一審之反訴，並
駁回上訴人追加之反訴，無非以：依證人黃○○之證詞，及被上
訴人與訴外人吳○○在電話中之交談情形，堪信被上訴人與吳○
○間有親密之交往，二人已發生婚外情，且本件兩造婚姻不能維
持並非可歸責於上訴人，而係可歸責於被上訴人之婚外情，兩造
因而迭生爭執、互控，涉訟之刑事案件，除已判決確定之傷害案
件外，尚有侵占、背信、偽造文書、妨害名譽等多起案件，並於
本件離婚訴訟中迭為損及兩造婚姻愛情基礎之指摘，兩造間之婚
姻已生破綻，若任兩造間此種危害他方生活之婚姻關係繼續存在
，與民法第一千零五十二條第二項規定之立法本旨有違，是兩造
之婚姻確已達難以維持之程度。從而，上訴人依上開規定訴請離
婚，應予准許。又斟酌兩造之經濟能力、身體健康、職業、性格
、教養孩子之意願及態度、子女之意願等有關子女最佳利益之一
切情狀，認酌定兩造所生之未成年子陳○○、女陳○○由上訴人
行使、負擔權利義務，符合子女之最佳利益。關於上訴人請求被
上訴人給付子女扶養費部分，上訴人係依不當得利之法律關係請
求，其請求被上訴人給付上訴人自八十七年三月二十八日起至本
件言詞辯論終結之日（即八十九年十二月十二日）止部分，上訴
人已支付兩造所生未成年子女陳○○、陳○○每人每月一萬元之
扶養費，合計六十四萬九千零三十二元（32又14/31個月x10000
元x2人= 649032元），上訴人此部分之請求，即屬正當。至於本
件言詞辯論終結之翌日起至陳○○、陳○○成年之日止扶養費用
，上訴人尚未支付，即不得依不當得利或無因管理之法律關係請
求被上訴人返還。又該等將來之扶養費請求權人為未成年子女本
人，上訴人亦不得以自己名義，提起請求扶養之訴，上訴人此部
分之請求，於法不合，不應准許。末查兩造對於其等未以契約訂
立夫妻財產制並不爭執，依民法第一千零五條規定，以法定即聯
合財產制為其夫妻財產制。而系爭房屋及建物共用部分（即台北
縣○○市○○街○○巷○號地下層應有部分一一七分之一）暨該
房屋基地（即○○市○○段○○○段○○○○○○○○○○號土
地應有部分十萬分之十六、第○一八三之一五四三號土地應有部
分十萬分之八三六及第○一八三之一五四四號土地應有部分十萬
分之七七五）均係於七十八年八月間移轉登記為上訴人所有，是
上開不動產均為上訴人於兩造七十年結婚後婚姻關係存續中所取
得而現存之原有財產，上訴人不得依民法第一千零五十八條規定
取回。從而，上訴人依該條規定請求被上訴人返還所有權狀即非
正當。又上訴人在依民法第一千零三十條之一規定分配剩餘財產
前，其所有權之對內行使，仍應受限制，上訴人另依民法第七百
六十七條規定，請求被上訴人返還所有權狀亦非正當等詞，為其
判斷之基礎。
惟按離婚之訴，當事人得於第一審或第二審言詞辯論終結前，附
帶請求法院於認原告之訴為有理由時，並定對於未成年子女權利
義務行使負擔之內容及方法，民事訴訟法第五百七十二條之一第
一項定有明文；又非訟事件法第七十一條之六第一項規定：法院
依民法第一千零五十五條之規定，為酌定時，得命未行使或負擔
權利義務之一方給付扶養費；同條第二項規定：前項扶養費之給
付，法院得依聲請或依職權，命為一次給付或分期給付。分期給
付遲誤一期履行者，其後之期間視為亦已到期。查原審既依民法
第一千零五十五條規定酌定兩造所生未成年子陳○○、女陳○○
由上訴人行使、負擔權利義務，則上訴人請求被上訴人負擔該二
子女至成年之日止之扶養費，揆諸上開說明，於法有據。乃原審
竟以就原審言詞辯論終結之日以後之子女扶養費，上訴人尚未支
付，或應由子女本人請求為由，認上訴人此部分請求，於法不合
，而為上訴人此部分敗訴之判決，自有違誤。次按土地或建物所
有權狀，應蓋登記機關印信及其首長職銜簽字章，發給權利人，
土地登記規則第二十五條定有明文。故房屋、土地之所有權狀，
係證明不動產所有權之文件書據，尚非不動產所有權之本體，自
屬權利人或登記名義人所有或應由其持有。查系爭地下層建物及
土地應有部分，登記名義之所有權人均為上訴人（見原審卷第六
七頁至第七○頁），兩造均承認系爭所有權狀係上訴人所有（見
原審卷第五七頁第七行），惟系爭四張所有權狀，現在被上訴人
持有中，為其所不爭執（見原審卷第五七頁第五行）。乃原審以
系爭房屋係上訴人於兩造婚姻關係存續中取得而現存之原有財產
，在兩造依民法第一千零三十條之一規定分配剩餘財產前，上訴
人不得取回系爭四張所有權狀，而為上訴人此部分敗訴之判決，
亦有違誤。上訴論旨，執以指摘原判決其上開敗訴部分為不當，
求予廢棄，非無理由。
據上論結，本件上訴為有理由。依民事訴訟法第四百七十七條第
一項、第四百七十八條第一項，判決如主文。
中      華      民      國    九十一    年      八      月     三十     日
                              最高法院民事第六庭
                                  審判長法官吳正一
                                        法官劉福來
                                        法官鄭玉山
                                        法官黃義豐
                                        法官顏南全
      右正本證明與原本無異
                                              書記官
中      華      民      國    九十一    年      九      月     十八     日

Ｒ